臺灣士林地方法院民事判決
110年度訴字第379號
原      告  劉采芬  
訴訟代理人  鍾傑名律師
被      告  均和資產管理股份有限公司
法定代理人  朱祐宗  
訴訟代理人  尚宗平  
            陳怡穎  
上列當事人間債務人異議之訴等事件，本院於民國111年6月6日
言詞辯論終結，判決如下：
    主      文
臺灣士林地方法院一０九年度司執字第六五０五０號、臺灣彰化地
方法院一０九年度司執助字第一二八五號強制執行事件，被告對
原告所為之強制執行程序，應予撤銷。
被告不得執臺灣彰化地方法院九十二年度執字第一六一六四號債
權憑證為執行名義，對原告為強制執行。
訴訟費用由被告負擔。
    事實及理由
一、原告主張：被告執臺灣彰化地方法院（下稱彰化地院）民國
    92年度執字第16164號債權憑證（下稱系爭債權憑證），於1
    09年11月6日在本院109年度司執字第65050號清償債務強制
    執行事件（下稱系爭執行事件）中聲請對原告為追加執行，
    並經本院囑託彰化地院以109年度司執助字第1285號清償債
    務強制執行事件（下稱系爭囑託執行事件）執行原告財產。
    然查，系爭債權憑證所載債務人為訴外人劉家榮，其於94年
    2月13日死亡，原告雖為其繼承人，惟債權人並未對劉家榮
    之繼承人聲請強制執行或有其他中斷消滅時效之事由，故系
    爭債權憑證所載債權已於109年2月12日罹於時效。雖債權人
    於95年、96年分別對劉家榮為強制執行，然對已死亡而無當
    事人能力之債務人為強制執行屬無效之執行，不生時效中斷
    之效力。爰依強制執行法第14條第1項規定提起本件訴訟等
    語，並聲明：如主文第1、2項所示（見本院卷第12頁）。
二、被告則以：系爭債權憑證所載債權人兆豐資產管理股份有限
    公司（下稱兆豐公司）於105年4月15日將債權讓與馨琳揚企
    管顧問有限公司（下稱馨琳揚公司），馨琳揚公司復於105
    年7月1日將債權讓與被告。而劉家榮於94年2月13日死亡，
    原告於同年8月23日辦理繼承登記，兆豐公司執系爭債權憑
    證對原告聲請強制執行，經彰化地院以95年度執字第7530號
    強制執行事件受理在案（下稱95年度7530號執行事件），並
    於96年1月17日註記執行無結果，而兆豐公司於96年間再次
    聲請彰化地院以96年度執字第10185號執行事件（下稱96年
    度10185號執行事件）對原告強制執行，並經原告在96年度1
    0185號執行事件中承認債務而有中斷時效之效果，被告復再
    於109年11月6日聲請本件強制執行，故本件債權尚未罹於時
    效等語資為抗辯。並聲明：原告之訴駁回。
三、原告主張被告執系爭債權憑證於109年11月6日在系爭執行事
    件中，聲請對原告為強制執行，並經本院囑託彰化地院以系
    爭囑託執行事件查封原告之財產；訴外人劉家榮於94年2月1
    3日死亡，原告為其繼承人等情，有劉家榮除戶謄本、彰化
    地院家事法庭函、繼承系統表等件在卷可稽（見本院卷第30
    頁、第52至54頁），並經本院依職權調閱系爭執行事件卷宗
    查核屬實，復為被告所不爭執，堪信為真實。
四、得心證理由：
　㈠按請求權，因十五年間不行使而消滅；消滅時效，因請求、
    承認、起訴而中斷，開始執行行為或聲請強制執行與起訴有
    同一效力；時效因聲請強制執行而中斷者，若撤回其聲請，
    或其聲請被駁回時，視為不中斷；時效完成後，債務人得拒
    絕給付；主權利因時效消滅者，其效力及於從權利；民法第
    125條本文、第129條第1項、第2項第5款、第136條第2項、
    第144條第1項、第146條本文分別定有明文。又民法第146條
    所指從權利應包括已屆期之遲延利息在內。債務人於時效完
    成時，一經行使抗辯權，主權利既因時效而消滅，從權利之
    時效，雖未完成，亦隨之消滅（最高法院110年度台上字第4
    50號、99年度台抗字第561號裁判意旨參照）。末按執行法
    院依強制執行法第27條規定，發給俟發見財產再予執行之憑
    證者，其因開始執行而中斷之時效，應由此重行起算，辦理
    強制執行應行注意事項第14條第2項復有明文。準此，聲請
    強制執行雖可發生中斷時效之效力，惟執行法院依強制執行
    法第27條規定，於債務人無財產可供執行，或雖有財產經強
    制執行後所得數額仍不足清償債務發給債權人債權憑證時，
    執行程序終結，其因開始執行而中斷之時效，即應由此重行
    起算。又聲請強制執行中斷時效後，時效之重行起算，本於
    時效起算點應以債權人得行使時起算之原則，應認係自執行
    法院所核發債權憑證或檢還原執行名義送達債權人時重行起
    算。末按強制執行程序之當事人，須有當事人能力。關於執
    行當事人能力，強制執行法並未規定，依強制執行法第30條
    之1規定，應準用民事訴訟法之規定，即有當事人能力者，
    始有執行當事人能力。而債權人聲請換發債權憑證，乃屬強
    制執行行為之一，是債權人就已死亡之債務人為強制執行行
    為，依上開規定，固得對於繼承人之全體或其中之一人或數
    人承受之遺產或其固有財產，同時或先後為強制執行。倘債
    權人仍對業已死亡之債務人聲請換發債權憑證，要屬無效之
    強制執行，自始、當然、確定不生法律上之效力，自不生中
    斷時效之效力。
　㈡經查：
　⒈本件被告對原告據以強制執行之原始債權為「訴外人劉家榮
    於85年1月16日為津山牧場企業有限公司（下稱津山公司）
    向原始債權人中國國際商業銀行股份有限公司借款新臺幣（
    下同）250萬元擔任連帶保證人」而生之保證債務（下稱系
    爭債權），經債權人就系爭債權聲請強制執行，並於93年12
    月28日取得系爭債權憑證；被告復輾轉受讓取得系爭債權，
    並以原告為劉家榮之繼承人為由，於109年11月6日聲請對原
    告為強制執行，經本院以系爭執行事件受理並囑託彰化地院
    為系爭囑託執行事件等情，有被告提出之系爭債權憑證、連
    帶保證書、綜合授信契約書、債權讓與證明書（見本院卷第
    80至82頁、第178至198頁、第48至50頁），復為兩造所不爭
    執，此部分首堪認定。
　⒉原告雖主張系爭債權業已清償，並提出原證5抵押權塗銷同意
    書為憑（見本院卷第128頁），然查該同意書並無法判斷究
    係清償何筆債務，是尚無法認定系爭債權業已清償，是原告
    此部分主張，並不足採。
　⒊被告固主張其前手兆豐公司於92年取得系爭債權憑證後，復
    於95年、96年間分別以95年度7530號執行事件、96年度1018
    5號執行事件對原告為強制執行，而有中斷時效事由云云，
    然查：
　⑴觀諸系爭債權憑證記載之債權有2筆，債權人均為兆豐公司，
    其中1筆債權之債務人為「順全貿易有限公司、劉仲彬、劉
    采芬、劉家榮」、債權金額本金為1,132萬4,000元（下稱甲
    債權）；另1筆債權之債務人為「津山公司、劉仲彬、劉真
    真、劉家榮」、債權金額本金為250萬元（下稱乙債權），
    有系爭債權憑證在卷可稽（見本院卷第80至82頁）。可知系
    爭債權憑證所表彰之2筆債權，僅有乙債權始為系爭債權，
    至於甲債權則與系爭債權無涉。
　⑵又本件債權人曾以系爭債權憑證為執行名義於96年度10185號
    執行事件聲請強制執行，有該執行卷宗影卷存卷可參。然觀
    諸債權人96年度10185號執行事件之聲請強制執行狀，債務
    人欄記載為「順全貿易有限公司、劉采芬、津山公司、劉家
    榮、劉仲彬、劉真真」（見96年度10185號執行卷宗第4頁、
    同本院卷第280頁），對照系爭債權憑證甲債權及乙債權之
    債務人，顯見96年度10185號執行事件有關對債務人「劉采
    芬」之強制執行，係因其為甲債權之債務人，至乙債權則仍
    係針對「劉家榮」為強制執行。而查96年度10185號執行事
    件係96年4月24日聲請（見該書狀收文章），惟劉家榮係早
    於94年2月13日即已死亡，是以債權人於96年4月24日聲請強
    制執行時，自應列劉家榮之繼承人即劉采芬為債務人，其聲
    請強制執行始為適法，惟其仍列已死亡之劉家榮為債務人，
    於法自有未合。更遑論96年度10185號執行事件係因債權人
    撤回而終結（見96年度10185號執行事件卷宗第218頁、同本
    院卷第258），亦不生中斷時效之效力。
　⑶又早於96年度10185號執行事件之前，系爭債權憑證雖曾以95
    年度7530號執行事件加註執行無結果（見本院卷第82頁），
    惟該事件卷宗已逾保存期限業經銷燬，有彰化地院110年6月
    10日彰院平資字第1100000738號函並檢送銷燬目錄影本附卷
    足憑（見本院卷第112至114頁），而該銷燬目錄並無法證明
    95年度7530號執行事件之執行債務人究為已死亡之劉家榮或
    劉家榮之繼承人；再參以債權人於96年度10185號執行事件
    中，尚且列已死亡之劉家榮為債務人，則早於該事件之95年
    度7530號執行事件，自無可能會列劉家榮之繼承人為債務人
    而聲請強制執行。是被告主張債權人於95年度7530號執行事
    件曾對原告就乙債權即系爭債權為強制執行乙節，舉證尚有
    不足。
　⒋是以本件債權人，先後於95年、96年間，以無當事人能力之
    劉家榮為債務人而聲請強制執行，該強制執行行為自屬無效
    ，自始、當然、確定不發生法律上之效力，而不生中斷時效
    之效力。則系爭債權於系爭債權憑證核發之93年12月28日開
    始起算時效，於108年12月28日業已時效完成。準此，被告
    迄109年11月6日始對原告以劉家榮之繼承人身分聲請系爭執
    行事件強制執行（見本院卷第84頁），則系爭債權自罹於時
    效，應堪確定。承上所述，被告就系爭債權本金部分之債權
    請求權，業已罹於請求權時效，揆諸上開說明，屬從權利之
    系爭債權利息請求權縱未時效完成，亦隨主權利之本金債權
    而消滅。是原告為時效抗辯並拒絕給付，自屬有據。
　⒌從而，原告請求被告不得持系爭債權憑證為執行名義對原告
    聲請強制執行，為有理由，亦應准許。　
　㈢被告復主張原告及其母親業於96年度10185號執行事件中承認
    債務而生中斷時效之效力云云。惟查，原告本即為96年度10
    185號執行事件甲債權之債務人，則縱原告於該事件中有承
    認債務，亦應係承認甲債權；且該事件中債權人並未以原告
    為劉家榮之繼承人對其聲請強制執行，原告又如何得知自己
    因繼承劉家榮之債務，而同為乙債權之債務人，而生承認系
    爭債權之法律效果，是被告此部分主張並不足採。
　㈣另按向主債務人請求履行，及為其他中斷時效之行為，對於
    保證人亦生效力。民法第747條固有明定。此乃因保證債務
    具有從屬性質，為主債務之從債務，故主債務人與債權人間
    就主債務所生之事項，其效力原則上及於保證債務。故因合
    法成立之保證債務，苟無正當免除責任之原因，則於主債務
    人無力清償之時，債權人無論何時得向保證人請求清償債務
    ，並不因債權人不即行使權利，而遂生義務消滅之效力。惟
    保證人死亡時，基於保證人與主債務人間之信任，保證契約
    隨保證人死亡而消滅。是保證契約既隨保證人死亡而消滅，
    則保證人之繼承人固繼承其保證債務，惟繼承之客體為保證
    債務，而非繼承保證契約當事人之地位。易言之，繼承人固
    繼承被繼承人之保證債務，惟非繼承保證契約之保證人地位
    ，繼承人要非保證契約之保證人，至為明悉。經查，債權人
    於95年度7530號執行事件雖曾就乙債權對於主債務人津山公
    司為強制執行，惟斯時劉家榮業已死亡，縱劉家榮為乙債權
    之保證人，僅對保證契約之保證人發生中斷時效之效力，至
    原告非屬該保證契約之保證人，揆諸上揭說明意旨，自不生
    中斷時效之效力。準此，債權人於95年度7530號執行事件對
    主債務人之執行，對原告尚不因民法第747條規定，而生中
    斷時效之效力，附此敘明。
五、綜上所述，系爭債權本金部分之債權請求權，業已罹於請求
    權時效，屬從權利之系爭債權利息請求權亦隨主權利之本金
    債權而消滅。是原告為時效抗辯並拒絕給付，自屬有據。從
    而，原告請求被告不得持系爭債權憑證為執行名義對原告聲
    請強制執行，亦有理由，應予准許。
六、本件事證已臻明確，兩造所提其餘攻擊防禦方法及證據，經
    本院審酌後，核與本件判決結果不生影響，爰不一一論述，
    附此敘明。
七、訴訟費用負擔之依據：民事訴訟法第78條。　　　
中　　華　　民　　國　　111 　年　　6 　　月　　30　　日
                  民事第三庭法  官  陳菊珍
以上正本係照原本作成。
如對本判決上訴，應於判決送達後20日內向本院提出上訴狀，若
委任律師提起上訴者，應一併繳納上訴審裁判費，否則本院得不
命補正逕行駁回上訴。
中　　華　　民　　國　　111 　年　　6 　　月　　30　　日
                            書記官  曹永瑄